【裁判字號】    99,訴,547
【裁判日期】    990722
【裁判案由】    偽造文書
【裁判全文】
臺灣高雄地方法院刑事判決               99年度訴字第547號
公  訴  人  臺灣高雄地方法院檢察署檢察官
被      告  甲○○
上列被告因偽造文書案件，經檢察官提起公訴（98年度偵字第16
627號），本院判決如下：
    主  文
甲○○無罪。
    理  由
一、公訴意旨略以：被告甲○○將其於民國96年7 月間向戶政事
    務所申領之國民身分證交予不詳姓名年籍綽號「小朱」之成
    年男子保管使用，並與該「小朱」之男子共同基於行使偽造
    國民身分證、偽造公印文之犯意聯絡，由「小朱」於97年底
    某日，在不詳地點偽造附有被告甲○○本人照片及內政部印
    文之國民身分證1 張後，交予被告甲○○持有。嗣被告甲○
    ○於98年6 月2 日14時50分許，至高雄縣鳳山市○○路20號
    臺灣銀行鳳山分行向行員黃麗卿詢問確認帳戶開戶原留印鑑
    時，出示前揭偽造之甲○○國民身分證予黃麗卿而行使之，
    足以生損害於戶政機關對於國民身分證核發管理之正確性，
    經黃麗卿及銀行駐衛警發現為偽造之國民身分證，因而報警
    處理，並扣得偽造之被告甲○○國民身分證1 張。因認被告
    甲○○所為係與「小朱」共同涉犯刑法第216 條、第212 條
    之行使偽造特種文書罪嫌及第218 條第1 項之偽造公印文罪
    嫌等語。
二、按犯罪事實應依證據認定之，無證據不得認定其犯罪事實；
    又不能證明被告犯罪者，應諭知無罪之判決，刑事訟訴法第
    154 條第2 項、第301 條第1 項分別定有明文。次按認定不
    利於被告之事實，須依積極證據，茍積極之證據本身存有瑕
    疵而不足為不利於被告事實之認定，即應為有利於被告之認
    定，更不必有何有利之證據，而此用以證明犯罪事實之證據
    ，猶須於通常一般人均不至於有所懷疑，堪予確信其已臻真
    實者，始得據以為有罪之認定，倘其證明尚未達到此一程度
    ，而有合理性之懷疑存在，致使無從為有罪之確信時，即應
    為無罪之判決（最高法院76年臺上字第4986號、30年上字第
    816 號判例及82年度臺上字第163 號判決意旨參照）。
三、公訴人認被告涉犯上開犯行，無非係以被告於警詢及偵查中
    之供述、證人黃麗卿於偵查中之結證、內政部警政署刑事警
    察局98年6 月23日刑鑑字第0980075791號鑑定書、扣案之國
    民身分證1 張及照片2 張等件，為其主要論據。
四、訊據被告固坦認其於98年6 月2 日下午2 時50分許，前至臺
    灣銀行鳳山分行向行員黃麗卿詢問以確認其之帳戶開戶原留
    印鑑時，曾出示其之國民身分證供黃麗卿核對身分，及該張
    國民身分證經鑑定後認定為偽造之身分證等情，惟堅詞否認
    有何行使偽造特種文書及偽造公印文之犯行，辯稱：其曾於
    97年底申辦威寶電信門號予「小朱」使用以抵償欠債，在辦
    第1 支手機門號時其在店內，但因辦理過程花了些時間，所
    以其就到門外的車上等候，之後有人說還有資料要補簽，故
    2 支手機門號都是在車上簽的，後來「小朱」好像趕時間，
    從門市出來後，車子開了就走，其在車上有問「小朱」其之
    證件在哪裡，並要「小朱」載其回店裡拿，但「小朱」說他
    在趕時間，要其自己回去拿，其說身上沒錢，「小朱」就說
    明天再幫其拿回，翌日方由「小朱」將其之身分證交還，其
    並不知「小朱」所交還之該紙身分證是偽造的，嗣後才會在
    其所任職之公司要求薪資轉帳戶頭時，持該紙偽造之身分證
    前去臺灣銀行鳳山分行向行員黃麗卿確認該帳戶開戶時之原
    留印鑑，其確實不知「小朱」交還之身分證是假的，況且當
    時其是用本人之身分去確認自己帳戶之原留印鑑，沒有必要
    用偽造之身分證等語。
五、經查：
  (一)按被告以外之人於審判外之陳述，雖不符刑事訴訟法第159
    條之1 至第159 條之4 之規定，而經當事人於審判程序同意
    作為證據，法院審酌該言詞或書面陳述作成時之情況，認為
    適當者，亦得為證據；當事人、代理人或辯護人於法院調查
    證據時，知有同法第159 條第1 項不得為證據之情形，而未
    於言詞辯論終結前聲明異議者，視為有前項之同意，同法第
    159 條之5 已明揭其旨。本院用以認定本案被告犯罪事實存
    否之被告以外之人於審判外之言詞及書面陳述，雖為傳聞證
    據，然經檢察官、被告及辯護人於本院審判時，均同意作為
    證據（見本院訴字卷第53至55頁），另本院審酌其等陳述作
    成時之情況，均無何不適當之情形，是依上開規定均得作為
    證據。
  (二)實體方面：
    1.被告於98年6 月2 日下午2 時50分許，前至臺灣銀行鳳山
      分行以確認其之帳戶開戶原留印鑑時，係出示其之偽造國
      民身分證供行員黃麗卿核對身分之事實，業據被告坦認不
      諱，核與證人黃麗卿於偵查中之結證內容相符（見偵卷第
      22頁），且該張國民身分證經扣案後送交內政部警政署刑
      事警察局以特徵比對及儀器放大檢視之方法鑑定，認與國
      民身分證樣張之折光變色油墨、安全線、背面膠膜雷射控
      管號碼等特徵不相符，判係偽造等情，有該局98年6 月23
      日刑鑑字第0980075791號鑑定書乙份在卷可按（見偵卷第
      35、36頁），並有扣案之偽造國民身分證1 張及卷附就該
      張偽造身分證所拍攝之照片2 張（見警卷第6 頁）可憑，
      堪信屬實。
    2.另經本院函詢威寶電信股份有限公司，得悉被告於97年12
      月3 日曾前去該公司之門市申辦行動電話0000000000門號
      ，經承辦人審核被告所攜帶之雙證件正本，並影印被告於
      96年7 月31日換發之國民身分證正、反面及健保卡正面後
      ，將該等證件之影本黏貼於申請書上憑辦，有威寶電信股
      份有限公司99年6 月4 日威（客）字第100604-08 號函及
      附件在卷可稽（見本院訴字卷第42至45頁），復就高雄縣
      林園鄉戶政事務所函送被告於96年7 月31日換發國民身分
      證之相片資料加以核對，足認上開偽造之身分證確係就被
      告於96年7 月31日所換發之國民身分證偽製而成。然該張
      偽造國民身分證之「透明視覺變化裝置」，經內政部警政
      署刑事警察局與樣張比對，發現其圖形、字樣均相符，研
      判該部分係真實（見偵卷第35頁），又該張身分證於偽造
      後加以護貝，其觸感與真正之國民身分證相似，且該紙扣
      案身分證正面之統一編號部分為紅色字體，亦與真正之國
      民身分證相同，有本院勘驗筆錄在卷可參（見本院訴字卷
      第53頁），從而，被告在主觀上是否知悉其於上開時、地
      持之前至臺灣銀行鳳山分行所出示之國民身分證係屬偽造
      乙情，尚非無疑。
    3.又被告辯稱其曾於97年底申辦威寶電信門號予「小朱」使
      用以抵償欠債，申辦完畢後未立即將其之國民身分證取回
      ，翌日方由「小朱」將其之身分證取回交還等情。而證人
      乙○於本院審判時則結證稱：「（問：我的綽號叫『小朱
      』（音譯）。」、「（問：97年12月3 日左右，你是否有
      與被告一同至威寶電信公司申辦電信門號？）我有載被告
      去高雄辦過門號。」、「（問：你申辦那支電話要做何用
      途使用？）是被告要辦，而我載他去的。」、「（問：你
      載被告到門市之後，是否有與被告一同進入電信公司申辦
      門號？）是被告自己進去的。」、「（問：當天去辦門號
      的時候，被告是否有出示身分證件？）我沒有看到。」、
      「（問：被告當天申辦完門號之後，是否有把身分證件取
      回，你是否知情？）當時被告辦完，我要載被告回去的時
      候，在半路上因為停紅燈被照相我很不高興，被告那時有
      跟我說他身分證件沒有拿，我就把車停在路邊，要被告自
      己回去電信公司拿，但被告不要，後來我就載被告回家了
      ，當時我車上有一個叫『聰仔』（音譯）的朋友說他要幫
      被告拿，但『聰仔』後來到底有沒有幫被告拿我不知道。
      （問：『聰仔』說要幫被告拿身分證件，那『聰仔』有無
      下車直接到電信公司？或是跟你們一起回家？）『聰仔』
      是到了林園後才下車的，至於他到底有無去電信公司我不
      知道。」、「（問：『聰仔』之人你是如何認識？又如何
      聯絡？其真實姓名為何？）那是我吃毒品認識的，我只知
      道他的綽號，也不知道他住在哪裡。」、「（問：依照被
      告所述，是他缺錢，而你說要幫他辦門號，當天去的時候
      他沒有下車，而是由你下車，你拿申辦書上車後跟被告解
      釋，由你下車申辦，當天沒有將身分證件取回，你跟被告
      說明天才能拿到，隔天是由你將身分證交還給被告，就此
      你有何意見？）被告所述有誤，不是這樣。」等語（見本
      院訴字卷第49、50頁），足見證人乙○之證詞內容雖與被
      告之辯詞並非全然相合，但關於被告與乙○於97年12月3
      日一同前去威寶電信公司之門市申請手機門號，被告未當
      場將其之身分證取回，乃被告以外之人幫被告取回及交還
      等情，該二人之說法確屬一致，洵堪信採。
    4.另證人乙○前經公訴人認其因借用之他人國民身分證加以
      偽造，嗣後再將偽造之身分證返還該人，並將該人之真實
      身分證留供己用等情，涉犯刑法第212 條偽造特種文書罪
      嫌及同法第218 條第1 項偽造公印文罪嫌，而提起公訴在
      案，有臺灣高雄地方法院檢察署檢察官99年度偵字第2172
      號起訴書及乙○之臺灣高等法院被告前案紀錄表各1 份在
      卷足參（見本院訴字卷第10至19頁），是以，不論是被告
      在申辦上開門號後因疏忽將其之身分證遺放在電信公司之
      門市，抑或遭他人刻意將該紙身分證加以留置而不立即歸
      還予被告，則當乙○或他人幫被告取回其遺放在電信公司
      門市之身分證後，是否擅將該張身分證正本加以偽造，再
      持偽造之身分證交予被告，而將被告之身分證正本留供己
      用，並非絕無可能。再者，倘若被告有意提供其身分證正
      本予他人使用，其大可於提供之後逕向戶政事務所以遺失
      為由申請補發即可，衡諸常情，實亦無須大費周章地另行
      偽造1 張假的身分證攜帶在身，並出示以供確認其自己之
      身分。況且，被告本次行使其身分證之目的，與財產犯罪
      無關，被告根本無法從中獲取任何利益，亦並非得因持有
      或行使偽造之身分證件而掩飾其真實身分。更遑論依被告
      所述其幫「小朱」辦門號以抵債等過程，尚有使其陷於是
      否涉及幫助詐欺罪責之風險，所述內容並非全然有利於己
      ，從而，被告辯稱其係因將身分證遺放在他處，方由他人
      趁隙得以偽造，並將偽造之身分證交還，其係在不知情的
      情況下出示該張偽造之身分證等語，尚非全然無稽。
    5.綜此而論，被告甲○○固曾持偽造之國民身分證供銀行行
      員核對其身分，然因並無證據足認該張身分證係由被告所
      偽造，且亦無法證明被告明知該張身分證係偽造之物仍持
      以行使，準此，自不得遽論被告有行使偽造特種文書及偽
      造公印文之犯行。
五、綜上，公訴人據以起訴之事證雖非無據，惟均不能確切證明
    被告有其所指之犯行，況此等事證既尚有合理懷疑存在，無
    法形成被告涉有行使偽造特種文書及偽造公印文犯行之確信
    ，故基於「罪證有疑、利於被告」之原則，自難論以該等罪
    名。又既然公訴人所指出之證明方法，尚無從說服本院形成
    被告有罪之心證，復查無其他積極證據足認被告有何犯行，
    參諸上開說明，應為被告有利之認定，爰依法為被告無罪之
    諭知。
據上論斷，應依刑事訴訟法第301 條第1 項，判決如主文。
本案經檢察官丙○○到庭執行職務。
中    華    民    國    99    年    7     月    22    日
                    刑事第四庭  審判長法  官  洪碩垣
                                      法  官  施介元
                                      法  官  葉文博
以上正本證明與原本無異。
如不服本判決應於收受本判決後10日內向本院提出上訴書狀，並
應敘述具體理由，如未敘述上訴理由者，應於上訴期間屆滿後20
日內補提理由書狀於本院（均須按他造當事人之人數附繕本）「
切勿逕送上級法院」。
中    華    民    國    99    年    7     月    22    日
                                      書記官  李柏親

司法院資訊處製作；財團法人民間司法改革基金會備份。
